臺灣高等法院刑事判決　　　　　　 94年度上更(一)字第418號
上　訴　人
即　自訴人　丙○○
自訴代理人　林信和律師
　　　　　　楊進銘律師
　　　　　　宋一心律師
上　訴　人
即　被　告　甲○○
　　　　　　戊○○
共　　　同
選任辯護人　江鶴鵬律師
　　　　　　林月雪律師
上列上訴人因被告誣告案件，不服臺灣板橋地方法院90年度自字
第74號，中華民國91年1月31日第一審判決，提起上訴，判決後
，經最高法院發回更審，本院判決如下：
    主  文
原判決關於甲○○、戊○○部分撤銷。
甲○○、戊○○均無罪。
    理  由
一、自訴意旨略以：上訴人即被告甲○○、戊○○為夫妻，與自
    訴人丙○○，原均為真善美保險經紀人股份有限公司（下稱
    真善美公司）之股東，被告甲○○並擔任董事長，自訴人為
    總經理。民國85年間，被告甲○○、戊○○及其他多名股東
    ，欲轉讓股份，另行籌組大誠保險經紀人股份有限公司，乃
    擅自決議將真善美公司盈餘以年終獎金名義，發放予自訴人
    ，由自訴人以該款項購買股權，使退股股東取得退股款。自
    訴人乃於85年4月19日，會同退股股東代表即被告甲○○，
    提領年終獎金名義之款項新臺幣（下同）306萬元，轉帳匯
    入被告戊○○之帳戶，作為股款，由被告甲○○分配股款予
    退股股東。詎被告甲○○、戊○○明知該款項係購買股份之
    用，竟意圖使自訴人受刑事處分，謊稱並未收到分文退股款
    等事實，於85年6月15日具狀向臺灣板橋地方法院檢察署，
    對自訴人及自訴人之妻陳王文玲提出涉犯詐欺罪，提出告訴
    （按係真善美公司股東邱賢照、陸易金櫻對自訴人夫妻提出
    涉犯偽造文書罪之告訴，並非被告甲○○、戊○○，故提出
    涉犯偽造文書罪告訴部分，自訴人並未對被告甲○○、戊○○提出涉犯誣告罪之自訴），由檢察官提起公訴，經臺灣板
    橋地方法院以87年9月4日86年度訴字第222號判決自訴人夫
    妻均無罪。檢察官提起上訴，亦經本院以88年2月10日87年
    度上訴字第4836號判決，駁回上訴而確定。因認被告甲○○
    、戊○○虛構事實，誣告自訴人夫妻涉犯詐欺罪，涉有刑法
    第169條第1項之誣告罪嫌等語。
二、自訴人認被告甲○○、戊○○涉嫌犯誣告罪，係以(一)被告甲○○、戊○○告訴自訴人夫妻涉犯詐欺罪，業經本院判處自
    訴人夫妻無罪確定。(二)被告甲○○、戊○○另訴請確認買賣
    股份關係不存在民事事件，業經法院判決被告甲○○、戊○○敗訴確定，判決理由認定自訴人已經交付股份買賣價金等
    情，為其主要論據。
三、按犯罪事實應依證據認定之，無證據不得認定犯罪事實，刑
    事訴訟法第154條第2項，定有明文。是犯罪事實之認定，應
    憑證據，如未能發現相當證據，或證據不足以證明，自不能
    以推測或擬制之方法，作為裁判基礎（最高法院40年臺上字
    第86號判例參照）。認定犯罪事實所憑之證據，雖不以直接
    證據為限，間接證據亦包括在內，然而無論直接證據或間接
    證據，其為訴訟上之證明，須於通常一般之人均不致有所懷
    疑，而得確信其為真實之程度者，始得據為有罪之認定，倘
    其證明尚未達到此一程度，而有合理之懷疑存在而無從使事
    實審法院得有罪之確信時，即應由法院為諭知被告無罪之判
    決（最高法院76年臺上字第4986號判例參照）。自訴人對於
    起訴之犯罪事實，仍應負提出證據及說服之實質舉證責任。
    倘其所提出之證據，不足為被告有罪之積極證明，或其指出
    證明之方法，無從說服法院以形成被告有罪之心證，基於無
    罪推定之原則，自應為被告無罪判決之諭知（最高法院92年
    臺上字第128號判例參照）。又誣告罪之成立，以告訴人所
    訴被訴人之事實，必須完全出於虛構為要件，若有出於誤會
    或懷疑有此事實而為申告，以致不能證明其所訴之事實為真
    實，縱被訴人不負刑責，而告訴人本缺乏誣告之故意，亦難
    成立誣告罪名（最高法院44年臺上字第892號、46年臺上字
    第927號判例參照）。
四、訊據被告甲○○、戊○○均否認有何誣告犯行，被告甲○○
    並辯稱：自訴人匯款306萬元，自訴人先則聲稱係償還欠款
    ，繼則主張是支付購買股份之價金，我認為應該是償還借款
    ，故對自訴人夫妻提出涉犯詐欺罪之告訴，敘述股份買賣價
    金，尚未支付。我提出自訴人詐欺之理由，係自訴人詐稱要
    移轉業績，並非指自訴人未支付價金一事；被告戊○○則辯
    稱：真善美公司相關事務，一向由甲○○處理，我只提供帳
    戶供使用，並不清楚內情等語。
五、經查，被告甲○○、戊○○於85年6月15日對自訴人提出詐
    欺告訴，其所具告訴狀記載「85年3月18日真善美公司召開
    股東會，決議轉讓股份之股東先前之業績，隨同移轉，不料
    真善美公司之董事長兼總經理丙○○及其太太陳王文玲竟基
    於犯意之聯絡，意圖為自己不法之利益，於85年4月19日向
    告訴人等偽稱願照股東會決議，替告訴人等找買主，騙取告
    訴人等在其提供之空白股份讓渡書上簽名，或蓋印章委託其
    辦理，次日（20日）迅即辦理股份及股票過戶手續，將告訴
    人等之股份，全數轉讓於丙○○及其妻陳王文玲名下，再次
    日（21日）以召集人之名義，召集其親信股東6人，召開股
    東臨時會，由丙○○決議撤銷真善美公司85年3月18日股份
    移轉，業績一併移轉之決議，由其夫妻獨得告訴人等先前打
    拼所得之業績佣金，告訴人等獲知後，始知受騙。為此告訴
    人等以存證信函定期催告被告夫妻應將業績移轉並給付價款
    ，惟被告至今仍未將業績移轉，且未交付價金」（見原審卷
    第94頁起共4頁、偵字第12696號卷第1頁至第3頁）。綜觀其
    全文意旨，被告甲○○、戊○○指訴自訴人之詐欺方法，係
    自訴人偽稱願遵照真善美公司股東會就轉讓股份之股東先前
    之業績，隨同移轉之決議，而實則不然，於騙得退股股東在
    空白股份讓渡書上簽名或蓋章後，即拒絕依決議履行。雖告
    訴狀同時敘明自訴人未支付價金，惟僅敘述自訴人事後處理
    股權轉讓事宜之現況，即既未移轉業績，亦未支付價金，而
    未見將支付價金之事，引為自訴人詐欺方法之描述，已難認
    定被告甲○○、戊○○有指訴自訴人夫妻自始即有不支付價
    金之意思，而施用詐術，涉犯詐欺罪。自訴人認為被告甲○○、戊○○所提出詐欺告訴所稱自訴人詐欺之方法，包括不
    移轉業績及不支付股權轉讓價金，尚非可取。
六、次查，(一)真善美公司股東邱賢照於85年5月9日即向臺灣板橋
    地方法院檢察署具狀對自訴人夫妻，提出涉犯偽造文書罪之
    告訴，分案為該署85年度偵字第9539號偽造文書案件，承辦
    檢察官於85年6月11日訊問時，被告甲○○即供陳：我未收
    到丙○○所支付股東退股金。丙○○於85年4月19日匯入我
    太太帳戶306萬元，丙○○是有欠我太太3百多萬元，也欠我
    2百多萬元等語（見偵字第9539號卷第33頁）；於85年9月26
    日訊問時，自訴人供述：我有向甲○○借錢，有簽本票給甲○○，現在積欠甲○○214萬元等語（見偵字第9539號卷第
    73頁）。(二)被告甲○○早於自訴人於85年4月19日匯入306萬
    元，次日即85年4月20日，即將記載有自訴人匯款306萬元，
    挪用該年終獎金306萬元，用以償還其私人債務字樣之文件
    ，並檢具相關匯款資料，於辦公室公告周知，並將之於85年
    4月22日傳真予自訴人、其他股東等情，業據被告供明，此
    經證人即真善美公司股東丁○○於本院更一審結證屬實（見
    本院更一審卷二第85頁至第87頁），自訴人自承有收到該傳
    真文件（見本院更一審卷二第11頁）。又被告甲○○曾持自
    訴人所簽發面額總計214萬元之本票2張，聲請臺灣板橋地方
    法院裁定准許強制執行獲准後，自訴人於85年6月13日對該
    臺灣板橋地方法院85年度票字第2827號裁定，提起抗告，於
    抗告狀記載：「一、甲○○於85年4月21日晚上約12點左右
    電話中，告知已將抗告人（按即丙○○）開立之本票移轉債
    權給其妻戊○○。且於85年4月22日中午1點左右以傳真告知
    本人已返還其妻債務。二、85年6月11日下午3時30分，於臺
    灣板橋地方法院檢察署公股85年度偵字第9539號偵查庭中，
    以證人身份向黃檢察官陳述本人所開立之本票，已交付移轉
    給其妻戊○○之本票，已經本人清償完畢，其妻將應返還本
    人之本票當場撕毀。何以甲○○以本人所開立之本票聲請鈞
    院准予強制執行，請明察」（見本院上訴審卷第116頁至第
    118頁）。自訴人再於85年6月22日，具狀提起確認上開本票
    債權不存在之訴，於起訴狀理由中，亦為相同主張，有起訴
    狀附卷可憑（見本院更一審卷二第38、39頁）。則自訴人對
    於被告甲○○主張該306萬元係清償借款，理應即為辯駁，
    以適時釐清，俾免到處傳述，滋生困擾，反而具體執以為民
    事訴訟事件主張、抗辯事由，如非其與被告甲○○就該匯款
    緣由，有所爭議，信不致於如此。(三)證人即真善美公司股東
    乙○○、丁○○於本院更一審一致結證自訴人所匯306萬元
    ，被告甲○○有說是償還其私人債務等語（見本院更一審卷
    二第83頁至第86頁）。(四)綜上，足認被告甲○○所辯自訴人
    於匯款時有表示係償還欠款等情，尚有所本，並非即可認為
    純然屬事後卸責之詞，洵無可採。自訴人既然確實有積欠被
    告甲○○、戊○○金錢，或主張償還借款，或主張支付轉讓
    股權價款，其所作所為，自足以令被告甲○○懷疑匯款之用
    途，被告甲○○生有懷疑，而於告訴狀敘述自訴人並未支付
    轉讓股權價款，不能認為係虛構事實。
七、再查，被告甲○○、戊○○告訴自訴人夫妻涉犯詐欺罪，雖
    經臺灣板橋地方法院以87年9月4日86年度訴字第222號判決
    無罪，檢察官提起上訴，亦經本院以88年2月10日87年度上
    訴字第4836號判決駁回上訴確定。又被告甲○○、戊○○被
    訴侵占自訴人所匯入款項306萬元，經臺灣板橋地方法院以
    90年12月31日87年度易字第2768號判決有罪，經本院以91年
    6月28日91年度上易字第97號改判被告甲○○、戊○○均無
    罪，判決理由認定該306萬元，性質上係屬退股金，而非年
    終獎金或清償債務之還款。另被告甲○○、戊○○訴請確認
    買賣關係不存在事件，經本院以88年3月15日87年度上更(一)
    字第290號判決駁回原告之訴，判決理由也認定自訴人所匯
    入306萬元，確係購買股份之款項。被告甲○○、戊○○提
    起上訴，由最高法院以89年7月6日89年度臺上字第1523裁定
    駁回上訴而確定。惟支付轉讓股權之款項，並非不可用來清
    償借款，上開判決既均未認定自訴人有無一度向被告甲○○
    表示該款項係用以償還借款，不能據以認定自訴人確實未如
    被告甲○○所稱，曾經主張該306萬元係用以償還借款。
八、綜上，被告甲○○所辯其無誣告故意等情，尚堪採信。被告
    甲○○既無誣告故意，被告戊○○聽從被告甲○○之說法，
    與被告甲○○一起提出告訴，亦難認定其有誣告故意。自訴
    人所舉證據，及其證明方法，尚不足以使本院形成被告甲○○、戊○○犯誣告罪之確切心證。依上開說明，不能證明被
    告甲○○、戊○○犯罪，自應諭知無罪之判決。原判決未能
    詳為勾稽，遽以認定被告甲○○、戊○○罪證明確，而為論
    罪科刑，即有未合。被告甲○○、戊○○上訴意旨，否認犯
    罪，指摘原判決此部分不當，提起上訴，為有理由。本院應
    撤銷原判決關於被告甲○○、戊○○部分，改判被告甲○○
    、戊○○無罪。
據上論斷，應依刑事訴訟法第369條第1項前段、第364條、第343
條、第301條第1項，判決如主文。
中　　華　　民　　國　　96　　年　　3　　月　　  20　　日
　　　　　　　　　刑事第十三庭審判長法  官  曾德水
                                    法  官  王炳梁
                                    法  官  李錦樑
以上正本證明與原本無異。
自訴人如不服本判決，應於收受送達後10日內向本院提出上訴書
狀，其未敘述上訴之理由者並得於提起上訴後10日內向本院補提
理由書（均須按他造當事人之人數附繕本）。
                                    書記官  吳金來
中　　華　　民　　國　　96　　年　　3　　月　　  20　　日
